臺灣新竹地方法院民事判決　　　　　　　 95年度簡上字第9號
上　訴　人　甲○○
訴訟代理人　簡長順律師
被上訴人　　乙○○
上列當事人間請求給付票款事件，上訴人對於民國94年12月12日
本院竹北簡易庭94年度竹北簡字第197號第一審判決提起上訴，
經本院於96年5月23月日辯論終結，判決如下：
    主  文
原判決廢棄。
被上訴人應給付上訴人新台幣伍拾萬元，及自民國九十一年七月
二日起至清償日止，按年息百分之六計算之利息。
第一、二審訴訟費用由被上訴人負擔。
    理  由
一、上訴人主張：
（一）上訴人執有被上訴人所簽發、發票日為民國90年11月9日
      、到期日為91年7月1日、票面金額新台幣（下同）五十萬
      元、票號453304號、免除作成拒絕證書之本票（下稱系爭
      本票），詎屆期提示竟未獲付款，屢經催討亦未獲置理，
      爰起訴請求被上訴人給付票款及自到期日翌日起算之票據
      法定利息。
（二）對被上訴人抗辯所為之陳述：
    (一)兩造間事件之緣由，乃89年6月8日被上訴人唆使上訴人之
      父親即證人羅慶由提供土地並擔任債務人，以訴外人許立
      興為借款人，證人羅慶由、訴外人許清雄（許立興之父）
      為連帶保證人，再由被上訴人聯繫銀行襄理，安排襄理之
      妻為代書，向合作金庫大溪分行貸款九百萬元（簽發四百
      萬元本票及五百萬元借據），嗣於90年9月27日換單續借
      。而該九百萬元貸款銀行已匯入訴外人許立興戶頭內，當
      日被上訴人即填單將其中八百六十五萬元轉入證人羅慶由
      帳戶，隨後再立刻填單將該八百六十五萬元轉入被上訴人
      設於第一銀行關西分行之帳戶內，三十五萬元則留在貸款
      人帳戶繳納利息，綜觀被上訴人所為，其在整個借貸過程
      中係任白手套角色。因九百萬元貸款之利息從90年3月7日
      起由上訴人代繳，故被上訴人於90年9月27日向合庫換單
      續借當晚，即到上訴人家立據，承諾將提供不動產為擔保
      借款，作為九百萬元貸款繳息用，嗣因被上訴人未依約履
      行，遂簽發系爭本票用以清償上訴人代墊之利息。另據訴
      外人許立興在臺灣宜蘭地方法院94年度宜簡字第91號給付
      票款事件中之陳述，以訴外人許立興開立代墊繳息之本票
      及繳息匯款情形，其並稱願與本件被上訴人負擔繳息等情
      ，亦可證明被上訴人與上訴人間確實存有債權債務關係，
      系爭本票乃被上訴人開立作為償還貸款利息之用，被上訴
      人辯稱上訴人以不正當方法誘使其簽發本票，實為推託之
      詞。至於被上訴人所稱系爭本票金額，後來兩造同意轉為
      投資款云云，並無此事。又系爭本票係與另案（即本院94
      年度竹北簡字第185號）一百八十萬元本票一同簽發，但
      一百八十萬元本票先開，系爭本票金額則由被上訴人自己
      決定，因被上訴人願意支付利息，故本票金額是否足以支
      付土地貸款利息，上訴人也不計較等語。
    (二)被上訴人於原審承認系爭本票為其所簽發，亦不爭執確實
      從上訴人處收到五十萬元，雖兩造為票據直接前後手，被
      上訴人可主張原因關係之抗辯，但應由被上訴人對此負舉
      證責任，且依最高法院88年度台簡上字第55號、87年度台
      上字第1601 號判決意旨暨86年11月臺灣高等法院座談會
      研討結論，法院應就被上訴人主張之原因關係抗辯是否成
      立先予審酌，原審卻先審究上訴人主張之原因關係，且以
      上訴人未能舉證證明，即判決上訴人敗訴，實有不當。
（三）為此上訴聲明如下：
    (一)原判決廢棄。
    (二)被上訴人應給付上訴人五十萬元，及自91年7月2日起至清
      償日止，按年息百分之六計算之利息。
    (三)第一、二審訴訟費用由被上訴人負擔。
二、被上訴人固不否認簽發系爭本票，且並未支付票款，然抗辯
    如下：
（一）系爭本票係上訴人以不正當之方法誘使其簽發，其與上訴
      人間實際上並無此債權債務關係。按先前被上訴人向上訴
      人所借用之三十五萬元、四十萬元二紙支票退票後，被上
      訴人已結清並向銀行註銷退票，惟上訴人一再以保留之支
      票影本作為索討債務之證據。90年11月初，被上訴人曾向
      上訴人調借現金五十萬元，經上訴人同意後，由被上訴人
      簽發系爭本票。嗣後上訴人改變主意，希望將該五十萬元
      借款改為投資被上訴人所營之事業，經雙方協議一年後若
      有獲利，被上訴人應連本帶利支付上訴人一百八十萬元，
      若係虧損，被上訴人則願退還上訴人投資之五十萬元，投
      資期間不計任何利息，因此系爭本票作為保證之用，被上
      訴人未予取回，且被上訴人另開立面額一百八十萬元本票
      一紙為憑（即另案本院94年度竹北簡字第185號卷內之本
      票）。詎料之後被上訴人所營事業因遭人倒帳過多，在兩
      造皆不願增資之情形下，只好結束營業，然上訴人竟持同
      一本票利用法院資源作四案提出求償，顯然想藉法律來遂
      行其不實利益。
（二）另案之一百八十萬元本票，因被上訴人介紹上訴人之父去
      投資阿里山、拉拉山等事業，又因只能辦理地上物登記，
      上訴人父子擔心損失，被上訴人因此簽發該紙一百八十萬
      元本票交予上訴人，表示願意承擔損失，故該紙本票背面
      有寫上這些文字。
（三）至於上訴人所稱向銀行貸款九百萬元一事，實係上訴人之
      父提供土地作為擔保，與訴外人許清雄合夥，但由許清雄
      之子許立興出面借錢，借出之款項投資阿里山、拉拉山等
      ，餘款轉投資訴外人溫慧柔。而貸出之款項，其中八百六
      十五萬元係上訴人之父同意後，才匯入被上訴人帳戶內，
      被上訴人再與上訴人之父合資作其他事業。
（四）關於臺灣宜蘭地方法院94年度宜簡字第91號給付票款事件
      ，該案乃上訴人與訴外人許立興間之債權債務關係，況且
      被上訴人於該案件中並未出庭。而被上訴人與上訴人之父
      、訴外人許立興父子間合夥是事實，但系爭本票確與上開
      之合夥業務有關，非屬兩造間之債權債務關係。
（五）為此答辯聲明如下：
    (一)駁回上訴。
    (二)第一、二審訴訟費用由上訴人負擔。
三、程序部分：
    本件被上訴人經合法通知，未於言詞辯論期日到場，核無民
    事訴訟法第386條所列各款情形，爰依上訴人之聲請，由其
    一造辯論而為判決。
四、本件行民事集中審理程序，經整理兩造不爭執事項如下：
（一）系爭本票為被上訴人所簽發，屆期上訴人提示但未獲支付
      票款。
（二）兩造為票據直接前後手之關係。
五、本件行民事集中審理程序，經整理兩造爭點如下：
（一）兩造主張之原因事實不同，依法是否應先審酌發票人即被
      上訴人主張之原因抗辯是否屬實？或者如原審先審酌執票
      人即上訴人所主張之原因關係是否為真？
（二）如應先審酌發票人即被上訴人主張之原因抗辯是否屬實，
      被上訴人是否無須支付系爭票款？
（三）被上訴人於原審94年9月12日提出陳述狀，其上記載90年
      11月初向上訴人調借現金五十萬而簽發系爭本票，後來上
      訴人希望改為投資事業款，雙方協議一年後如有獲利，由
      被上訴人支付一百八十萬元給上訴人，如有虧損則退還五
      十萬元給上訴人，投資期間不計息，系爭本票作保證用等
      語，上訴人主張被上訴人已經承認收到五十萬元，但否認
      改作投資款，則五十萬是借款或是投資款？
六、本院之判斷：
（一）按「原告起訴主張執有被告簽發交付之支票乙紙，經提示
      未獲付款，為此本於票據關係，請求被告給付票款；被告
      則以伊簽發系爭支票乙紙交予原告，係用以清償賭債，賭
      債非債，伊自得拒絕給付等語資為抗辯。原告進而主張被
      告係因支付借款債務而交付支票。依舉證責任分配之原則
      ，本件究應由原告就其已交付借款予被告之事實，負舉證
      責任，抑應由被告就其以賭債為原因關係之抗辯，負舉證
      責任？按在票據上簽名者，依票上所載文義負責（票據法
      第五條第一項），而支票乃文義證券及無因證券，證券上
      之權利義務悉依證券上所載文句而決定其效力，且票據行
      為為不要因行為，執票人不負證明關於給付原因之責任（
      最高法院四十九年台上字第三三四號、六十四年台上字第
      一五四○號判例參照）。因此，某甲依票據關係請求某乙
      給付票款，某乙抗辯系爭支票係清償賭債而交付，依民事
      訴訟法第二百七十七條規定，自應由某乙就因清償賭債而
      交付系爭支票之事實負舉證責任。」（臺灣高等法院暨所
      屬法院86年法律座談會可供參考）。本件兩造主張之原因
      事實不同，上訴人主張被上訴人為清償上訴人所代墊之貸
      款利息而簽發系爭本票；被上訴人則主張因90年11月初向
      上訴人調借現金五十萬元而簽發系爭本票，嗣後上訴人希
      望將五十萬元借款改為投資款，雙方約定投資期間一年不
      計息，若有虧損，被上訴人願意返還五十萬元，故系爭本
      票改為保證之用。揆之前開見解，本件自應優先審酌被上
      訴人主張之原因關係抗辯是否屬實。
（二）原審雖援引民事訴訟法第277條前段、最高法院43年台上
      字第377號判例：「請求履行債務之訴，除被告自認原告
      所主張債權發生原因之事實外，應先由原告就其主張此項
      事實，負舉證之責任，必須證明其為真實後，被告於其抗
      辯事實，始應負證明之責任，此為舉證責任分擔之原則。
      」，認應先予審酌上訴人之主張是否為真實。然本件上訴
      人係依票據之法律關係而為請求，並非依其主張之返還代
      墊貸款利息之原因事實而為主張，最高法院43年台上字第
      377號判例見解於本件尚不適用。次按支票乃文義證券及
      無因證券，證券上之權利義務悉依證券上所載文句而決定
      其效力，從而支票上權利，依支票文義而發生，與其基礎
      之原因關係各自獨立，支票上權利之行使不以其原因關係
      存在為前提，故其原因關係不存在或無效時，執票人仍得
      依支票文義行使其權利；又票據行為，為不要因行為，執
      票人不負證明關於給付原因之責任，如票據債務人主張執
      票人取得票據出於惡意或詐欺時，則由債務人負舉證之責
      ；且若執票人、發票人均主張係因借款而簽發支票為清償
      方式，因雙方就同一之原因關係並不爭執，此時關於發票
      人有無收受借款之爭點，方依一般舉證責任分配之原則，
      由執票人就借款已經交付負舉證責任。職是，本件原審認
      為應先由上訴人就其主張負舉證之責，必證明其為真實後
      ，被上訴人就其抗辯事實始負證明責任，尚有違誤。
（三）查被上訴人自承確從上訴人處收到五十萬元，堪可認定被
      上訴人所言向上訴人調現五十萬元，因而簽發系爭本票作
      為清償一節為實在，但上訴人堅詞否認有合意將借款轉作
      投資款之情形，被上訴人對此復未舉證以實其說，此部分
      尚難採信為真，仍應認為系爭本票係被上訴人為清償借款
      五十萬元所簽發，票據之到期日即為借款之清償期。況且
      ，縱依被上訴人之主張，該五十萬元借款已改為投資款，
      但一年之投資期間已過，被上訴人坦承其所投資之事業因
      被人倒帳甚多而結束營業，顯然被上訴人自承投資事業虧
      損時願意無息返還上訴人五十萬元投資款之條件已經成就
      ，被上訴人自應履行其所同意之還款約定。被上訴人猶抗
      辯無須支付系爭票款及自到期日翌日起之票據法定利息，
      於法無據，委不可取。
（四）綜上，被上訴人主張系爭本票之原因事實為借貸之法律關
      係，堪信為真，本院即無須再就上訴人主張之原因事實為
      審究。然被上訴人主張之原因事實抗辯並不成立，亦即，
      五十萬元借款尚無證據可供佐證轉為投資款，系爭本票仍
      應認係被上訴人用以清償借款之清償方式，但未據被上訴
      人按本票到期日清償。況且，縱令五十萬元借款轉作投資
      款，被上訴人承諾返還上訴人五十萬元投資款之條件亦已
      成就，被上訴人辯稱無須支付系爭票款，仍無足採。從而
      ，上訴人依據票據之法律關係，請求被上訴人支付票款五
      十萬元，及按票據法第124條準用第97條第2款之規定，自
      票載到期日翌日起按年息百分之六計算之利息，為有理由
      ，應予准許。原審駁回上訴人於原審之請求，容有未洽，
      上訴人上訴意旨指摘原審判決不當，求予廢棄改判，即有
      理由，自應由本院予以廢棄改判如主文第二項所示。
七、本件事證已臻明確，兩造其餘攻擊防禦方法、舉證，經本院
    審酌後，核與判決結果無影響，毋庸一一論列，附此敘明。
八、據上論結，本件上訴為有理由，依民事訴訟法第436條之1第
    3項、第463條、第450條、第385條第1項前段、第78條，判
    決如主文。
中　　華　　民　　國　　96　　年　　6 　　月　　6 　　日
                民事第一庭    審判長法　官　鄭政宗
                                    法  官  黃珮禎
                                    法  官  李珮瑜
以上正本係照原本作成。
本判決不得上訴。
                                      書記官　朱苑禎
中　　華　　民　　國　　96　　年　　6 　　月　　6 　　日
